臺灣高等法院高雄分院刑事判決　　　　99年度上訴字第1936號
上　訴　人　臺灣屏東地方法院檢察署檢察官
上　訴　人
即　被　告　黃僅智
選任辯護人　李淑欣律師
被　　　告　羅乾瑋
選任辯護人　藍庭光律師
上列上訴人等因被告等違反毒品危害防制條例案件，不服臺灣屏
東地方法院99年度訴字第417 號中華民國99年10月16日第一審判
決（起訴案號：臺灣屏東地方法院檢察署99年度偵字第1427、24
71、3776號），提起上訴，本院判決如下：
     主  文
原判決關於羅乾瑋部分撤銷。
羅乾瑋幫助製造第四級毒品，處有期徒刑陸月。
其他上訴駁回。
     事  實
一、黃僅智明知毒品先驅原料麻黃及假麻黃均為毒品危害防
    制條例所定之第四級毒品，不得非法製造，竟基於製造第四
    級毒品麻黃及假麻黃之犯意，先於民國（下同）98年12
    月初某日向羅乾瑋商借屏東縣潮州鎮○○里○○路532 號住
    處3 樓房間，作為製造麻黃及假麻黃處所，並陸續將供
    製造麻黃及假麻黃所用如附表一、二、三所示之物搬入
    該處所，開始製造麻黃及假麻黃。其後，羅乾瑋雖於同
    年12月中某日得知上情，竟未報警處理，反基於幫助黃僅智
    製造麻黃及假麻黃之犯意，仍續提供該處所，供黃僅智
    在該處所製造麻黃及假麻黃。迄99年2 月1 日為警查獲
    期間內，黃僅智在該處所內製成含麻黃及假麻黃成份如
    附表一所示之液體、晶體、液體結晶。嗣警方偵查羅乾瑋另
    涉之竊盜案件，分經羅乾瑋同意，於99年2 月1 日凌晨1 時
    許搜索上址，及於同年月3 日下午3 時40分許搜索羅乾瑋經
    營之承威車業（址設屏東縣屏東市○○路63號），始循線查
    悉上情，並扣得黃僅智所有供製造毒品之器具及犯罪所得如
    附表一、二、三所示之物。
二、案經高雄縣政府警察局林園分局報告臺灣屏東地方法院檢察
    署檢察官偵查起訴。
     理  由
一、按被告以外之人於審判外之陳述，屬傳聞證據，雖不符刑事
    訴訟法第159條之1至第159之4例外得認有證據能力之規定，
    而經當事人於審判程序同意作為證據，法院審酌該言詞陳述
    或書面陳述作成時之情況，認為適當者，亦得為證據，刑事
    訴訟法第159 條之5 第1 項定有明文。本件檢察官、被告及
    辯護人於本院審判程序時，就本判決所引用審判外之言詞或
    書面陳述，均明確同意有證據能力，基於尊重當事人對於傳
    聞證據之處分權，及證據資料愈豐富愈有助於真實發現之理
    念，本院審酌該等證據之取得過程並無瑕疵，與待證事實亦
    具有關連性，證明力亦非明顯過低，以之作為證據係屬適當
    ，認均有證據能力，而得為證據。至於卷內警局搜索現場照
    片、勘查現場照片等，因係利用攝影器材將實體物品或可以
    視覺感官認知之現象，予以拍攝、製成之照片，係為保全拍
    攝時物品或現象所呈現之情形，於證據方法而言，具有與該
    物品或現象相同之效用，乃屬物證之一種，並非供述證據，
    應無傳聞法則之適用，是上開照片，因係警員拍攝搜索現場
    及勘驗現場時之情形，依上開所述，應有證據能力，而得為
    被告犯罪之證據，合先明。
二、訊據上訴人即被告黃僅智對於前揭製造及被告羅乾瑋對於前
    開幫助製造第四級毒品黃及假麻黃之事實均坦承不諱，
    且本院查：
  (一)被告羅乾瑋於檢察官偵查中以證人身分結稱：「上址3 樓為
    警搜扣之物品均是被告黃僅智於98年12月初帶上樓，供提煉
    麻黃所用，有時伊帶宵夜給被告黃僅智時就會看到被告黃
    僅智在提煉東西，因為很臭所以伊待不久就下樓，且被告黃
    僅智並未住在上址3 樓，都是夜間10、11時許到，隔天天亮
    前離開」等語（見偵字第1427號卷第3 、4 頁）。於原審審
    理時經被告黃僅智聲請以證人身分傳喚時復結證稱：「98年
    底至99年初，伊與伊女友余亞紋住在上址，並將上址3 樓借
    給被告黃僅智，於98年12月中發現被告黃僅智在提煉東西，
    經詢問被告黃僅智後，知悉被告黃僅智是在提煉假麻黃，
    而警察於上址3 樓所扣得之物品，均為被告黃僅智所有，另
    外在伊車行扣到之物品亦是被告黃僅智借放在該處之物」等
    語在卷（見原審卷(一)第127 頁、第128 頁、第129 頁）。經
    核與證人羅文成（即被告羅乾瑋之伯父）於原審審理時結證
    稱：「被告羅乾瑋平常同其女友住在上址2 樓，伊有在上址
    處見過被告黃僅智至伊家前面開車，伊亦有在上址3 樓見過
    99 年 度偵字第1427號卷第87頁以下照片中之塑膠桶及不銹
    鋼鍋」等語（見原審卷(一)第130 頁、第131 頁、第132 頁）
    。證人余亞紋（即被告羅乾瑋女友）於原審審理時結稱：「
    伊與男友即被告羅乾瑋住在上址2 樓，伊住在2 樓時曾2次
    見被告黃僅智往上址3 樓處去，被告羅乾瑋有告知伊被告黃
    僅智在樓上」等語相符；並有高雄縣政府警察局林園分局99
    年2 月1 日搜索上址之搜索扣押筆錄、扣押物品目錄表及搜
    索現場照片（見警卷(二)第14~178頁、警卷(一)第81~198頁）、
    同分局99年2 月3 日搜索承威車業之搜索扣押筆錄、扣押物
    品目錄表（見警卷(一)第75~80 頁）、高雄縣政府警察局鑑識
    課刑案現場勘查報告表暨所附照片1 份（見偵字第1427 號
    卷第75至114 頁）、高雄縣政府警察局林園分局扣押物品清
    單及扣押物照片1 份（見原審卷(一)第90~120頁）在卷可稽，
    復有如附表一、二、三所示之物扣案可資佐證。
  (二)扣案如附表一、二所示之物，分別經警送請內政部警政署刑
    事警察局，或經原審送請內政部警政署刑事警察局、高雄醫
    學大學附設中和紀念醫院鑑定，結果分別如附表一、二所示
    鑑定結果欄所示，有內政部警政署刑事警察局99年3 月24日
    刑鑑字第0990020335號、99年7 月16日刑鑑字第0990084181
    號鑑定書各1 份，高雄醫學大學附設中和紀念醫院99 年8月
    26日0000-000、0000-000號檢驗報告各1 紙在卷可證（見偵
    字第1427號卷第173 至177 頁、原審卷(一)第60至62、192 、
    193 頁）；可知附表一、二所示之物含麻黃成份、抑或含
    假麻黃成分，堪認被告黃僅智所提煉之物品確為第四級毒
    品。
  (三)被告黃僅智於檢察官偵查中自承：「伊係使用伊前女友蘇信
    如申請之門號0000000000號行動電話，業已使用1 年多」等
    語在卷（見偵字第2471號卷第10、29頁），核與卷附之通聯
    調閱查詢單查詢結果所示相符，亦有該查詢單附卷可稽。另
    經原審函調上開門號行動電話之通聯紀錄，顯示該門號行動
    電話於98年12月至99年1 月間，均曾密集使用屏東縣潮州鎮
    ○○里○○路475 號2 樓樓頂、屏東縣潮州鎮○○路114 號
    、屏東縣潮州鎮○○路295 之1 號6 樓、屏東縣潮州鎮○○
    路45號頂樓、屏東縣竹田鄉○○段2299地號共5 處之基地臺
    ，有該門號遠傳雙向通聯紀錄在卷可考（見原審卷(二)、(三)）
    。復經原審先後2 次函詢遠傳電信股份有限公司，據覆略以
    ：「在屏東縣潮州鎮○○里○○路532 號使用行動電話，該
    門號之通聯紀錄顯示之基地台位置可能為屏東縣潮州鎮○○
    里○○路475 號2 樓樓頂、屏東縣潮州鎮○○路114 號、屏
    東縣潮州鎮○○路295 之1 號6 樓、屏東縣潮州鎮○○路45
    號頂樓、屏東縣竹田鄉○○段2299地號」等語，亦有該公司
    99年5 月21日遠傳（企營）字第09910503007 號函及99年7
    月23日遠傳（企營）字第09910704347 號函暨所附基地台位
    置圖在卷足證（見原審卷(一)第47、146 、147 頁）。相互參
    酌，可知門號0000000000號行動電話曾在屏東縣潮州鎮○○
    里○○路532 號附近為人使用，衡情行動電話均為使用者本
    人自用且隨身攜帶；而被告黃僅智又自承該門號行動電話係
    伊所使用，足證被告黃僅智確曾在屏東縣潮州鎮○○里○○
    路532 號被告羅乾瑋住處附近行動，益證被告羅乾瑋所言非
    虛，被告黃僅智確有借用被告羅乾瑋之屏東縣潮州鎮○○里
    ○○路532 號住處3 樓房間製造麻黃及假麻黃之事實，
    已堪認定。
  (四)綜上所述，被告黃僅智、羅乾瑋於本院審理時之自白，核與
    事實相符，自堪信為真實。被告黃僅智、羅乾瑋2 人罪證已
    甚明確，犯行洵堪認定，應予依法論科。
三、按麻黃及假麻黃為毒品危害防制條例第2 條第2 項第4
    款規定之第四級毒品，不得製造。又按毒品先驅原料麻黃
    及假麻黃，無待進一步精製、純化，其本身即屬毒品危害
    防制條例所定之第四級毒品，此觀該條例第2 條第2 項第4
    款附表四所列甚明。被告黃僅智上揭犯行既已製造出含有麻
    黃及假麻黃成分如附表一所示之液體、液體結晶、晶體
    ，縱使含量微少，仍應成立製造第四級毒品既遂罪，是核被
    告黃僅智所為，係犯毒品危害防制條例第4 條第4 項之製造
    第四級毒品罪。被告羅乾瑋提供上址3 樓供被告黃僅智製造
    第四級毒品，乃基於幫助被告黃僅智犯罪之意思，參與實施
    犯罪構成要件以外之行為，係屬幫助犯，是核被告羅乾瑋所
    為，係犯刑法第30條第1 項、毒品危害防制條例第4 條第4
    項之幫助製造第四級毒品罪，爰依刑法第30條第2 項之規定
    ，減輕其刑。另按犯毒品危害防制條例第4 條至第8 條、第
    10條或第11條之罪，供出毒品來源，因而查獲其他正犯或共
    犯者，減輕或免除其刑；又犯同條例第4 條至第8 條之罪於
    偵查及審判中均自白者，減輕其刑，同條例第17條第1 、2
    項分別定有明文。復按上開二項規定之立法目的及減免條件
    並不相同，二者自無法規競合之當然吸收關係可言，除予以
    免除其刑之情形外，自應依刑法第71條第2 項規定，當先適
    用同條例第17條第2 項減輕其刑，再依同條例第17條第1 項
    遞減其刑，有最高法院著有99年台上字第1746號判決可資參
    照。查被告羅乾瑋於檢察官偵查、原審及本院審理時均自白
    幫助製造第四級毒品犯行，且供出本案毒品來源為被告黃僅
    智，並因而查獲被告黃僅智上揭事實欄所載犯行，參諸上揭
    法條規定及判決要旨，當先依毒品危害防制條例第17條第2
    項規定遞減其刑，再依同條例第17條第1 項再遞減其刑。
四、原審就被告黃僅智部分，因而適用毒品危害防制條例第4 條
    第4 項、第19條第1 項、刑法第11條、第38條第1 項第1 款
    ，審酌被告黃僅智製造第四級毒品規模非微，若流入市面，
    當對社會大眾健康造成莫大危害，犯罪所生危害至深且廣，
    犯罪後四處逃匿，抗拒司法調查等一切情狀，科處被告黃僅
    智有期徒刑肆年。並以扣案如附表一（不含編號十四毒品器
    具－白色方型塑膠桶上棄置之手套1 個）所示液體、液體結
    晶、晶體，均含第四級毒品成分，已敘明如前，為違禁物，
    衡情均已難與所載容器分析剝離，不問屬於犯人與否，均應
    依刑法第38條第1 項第1 款規定，宣告沒收。扣案如附表一
    編號十四毒品器具－白色方型塑膠桶上棄置之手套1 個、附
    表二、三所示之物，則均為被告黃僅智所有供其製造第四級
    毒品所用之物，業據被告黃僅智、羅乾瑋供述明確，惟因扣
    案如附表一編號十四毒品器具－白色方型塑膠桶上棄置之手
    套1 個，經檢驗有第四級毒品成分殘留，附表二所示之物，
    經檢驗均殘有第四級毒品成分殘渣，衡情均已固著於所附之
    物而不易析離，此觀之卷附照片自明，應同視為違禁物，依
    刑法第38條第1 項第1 款規定，宣告沒收。另附表三所示之
    物，則依毒品危害防制條例第19條第1 項規定併宣告沒收。
    原審認事用法皆無不合，量刑亦稱允當。檢察官上訴意旨以
    被告於案發後四處逃匿，且於偵審中否認犯罪，犯後態度欠
    佳，其製造毒品之犯行，係處於毒品源頭地位，所涉毒品交
    易數量及利益甚大，對於社會秩序及國民健康之危害甚為嚴
    重，原審僅科以有期徒刑4 年，接近最低刑度之刑，而與最
    重刑罰有期徒刑10年相差甚遠，不符比例原則，而指摘原判
    決此部分不當；被告黃僅智上訴則指摘原判決量刑太重云云
    。惟按刑之量定，乃法院賦予法院自由裁量之權，倘於科刑
    時，已斟酌刑法第57條所列各款事項，未逾法定刑度，又未
    明顯違背正義，即難謂違法（最高法院95年度台上字第1861
    號判決參照）。查被告黃僅智於本院審理時已坦承犯罪，且
    其製造之上開第四級毒品純度甚低，又未流入市面，尚未對
    社會及國民身心健康造成實質之危害，原審科處有期徒刑4
    年，應屬適中，被告黃僅智及檢察官之上訴皆無理由，爰均
    予以駁回。
五、原審就被告羅乾瑋部分，予以論罪科刑，固非無見；然查：
    (一)犯最重本刑為有期徒刑5 年以下有期徒刑以下刑之罪，而
    受6 個月以下有期徒刑或拘役之宣告者，得以新台幣1 千元
    、2 千元或3 千元折算1 日，易科罰金，刑法第41條第1 項
    前段定有明文。惟被告羅乾瑋所犯毒品危害防制條例第4 條
    第4 項、刑法第30條第1 項之幫助製造第四級毒品罪，其法
    定本刑為3 年以上10年以下有期徒刑，縱因依幫助犯、於偵
    審中坦承犯行及供出毒品來源，依法遞減其刑後，量期有期
    徒刑6 月，仍與刑法第41條第1 項前段得易科罰金之規定不
    符，乃原審科處被告有期徒刑6 月，竟為易科罰金之諭知，
    自有違誤。刑法第38條第1 項第1 款之違禁物係經有罪判決
    等事實欄認定與被告犯罪事實有毒之違禁物而言。(二)又幫助
    犯僅參與犯罪構成要件以外之行為而對犯罪為加工，且無共
    同犯罪之意思，自無該責任共同原則之適當，故正犯所有供
    犯罪所用或因犯罪所得之物，對幫助犯毋庸宣告沒收（最高
    法院99年度台上字第2854號、98年度台上字第5749號判決意
    旨參照）。本件被告羅乾瑋僅係提供房屋予同案被告黃僅智
    為製毒場所，未參與製毒過程，扣案如附表一、二所示之物
    ，均係同案被告黃僅智製毒所用之器具及所得之毒品，均不
    得於被告羅乾瑋之主文項下沒收，原判決於該主文亦諭知沒
    收，亦有違誤。檢察官就此部分上訴指摘原判決不當，即非
    無理由，應由本院將原判決此部分撤銷，審酌被告羅乾瑋將
    住所借予被告黃僅智，原係欲供僅智存放物品，嗣後得知黃
    僅智有製造毒品之情後，竟未報警處理，仍續提供該處所，
    使黃僅智得以順利製造毒品，然其究未積極參與製毒行為，
    僅係消極向司法機關舉報，犯罪情節尚輕，且為警查獲後，
    於偵審中均坦承犯行，如實交待始末，犯後態度尚佳等情狀
    ，爰仍如原審科處有期徒刑陸月。又惟幫助犯僅係對於犯罪
    構成要件以外行為為加工，並無共同犯罪之意思，自不適用
    該責任共同原則，對於正犯所有供犯罪所用之物或犯罪所得
    之物，亦為沒收之諭知，已如前揭所述，故附表一、二、三
    所示之物均與被告羅乾瑋無關，僅於正犯即同案被告黃僅智
    主刑之下宣告沒收即足，附此敘明。
據上論斷，應依刑事訴訟法第368 條、第369 條第1 項前段、第
364 條、第299 條第1 項前段，毒品危害防制條例第4 條第4 項
、第17條第1 項、第2 項、刑法第11條前段、第30條第1 項前段
、第2 項，判決如主文。
本案經檢察官李門騫到庭執行職務。
中    華    民    國   100    年    1     月    25    日
                  刑事第四庭    審判長法  官  蕭權閔
                                      法  官  吳進寶
                                      法  官  陳吉雄
以上正本證明與原本無異。
如不服本判決應於收受本判決後10日內向本院提出上訴書狀，其
未述上訴理由者，並得於提起上訴後10日內向本院補提理由書
狀（均須按他造當事人之人數附繕本)「 切勿逕送上級法院」。
中    華    民    國    100   年    1     月    25    日
                                      書記官  郭蘭蕙
附錄本判決論罪科刑法條：
毒品危害防制條例第4條第4項
製造、運輸、販賣第四級毒品者，處 3 年以上 10 年以下有期
徒刑，得併科新臺幣 3 百萬元以下罰金。